臺灣高等法院刑事判決　　　　　　　　　　　　　九十三年度選上更(一)字第三號
　　上　訴　人　臺灣板橋地方法院檢察署檢察官
　　被　　　告　丙○○○
右上訴人因被告選罷法等案件，不服臺灣板橋地方法院九十一年度訴字第一七八九號
，中華民國九十二年五月二十三日第一審判決（起訴案號：臺灣板橋地方法院檢察署
九十一年度選偵字第一０號），提起上訴，經判決後，由最高法院發回更審，本院判
決如左：
    主  文
原判決撤銷。
丙○○○共同連續對於有投票權之人，交付賄賂，而約其為一定之行使者，處有期徒
刑陸月，如易科罰金，以參佰元折算壹日，褫奪公權貳年。扣案新台幣陸仟元沒收。
    事  實
一、丙○○○係台北縣新莊市豐年里里長盧國泰之配偶，由於盧國泰因債務問題離家
    年餘渺無音訊，而代為處理盧國泰之里長業務，其並為民國九十一年第四屆縣議
    員選舉台北縣新莊選區登記二十九號候選人許炳崑之支持者，為求許炳崑能順利
    當選，竟基於概括犯意，於九十一年一月二十二日十九時，先以新台幣（下同）
    三千元之代價，於伊住處欲向該里第十六鄰長乙○○（按業經本院前審判處有期
    徒刑貳月，如易科罰金，以參佰元（銀元）折算壹日，褫奪公權壹年確定。）賄
    選買票，經乙○○之夫即甲○○（按業經本院前審判處有期徒刑參月，如易科罰
    金，以新台幣玖佰元即銀元參佰元折算壹日，褫奪公權壹年確定。）代表乙○○
    同意收受後，丙○○○並進一步要求甲○○將相同代價賄款代為轉交渠之前以電
    話聯絡過之代號Ａ１之選民。甲○○受其所託後，乃基於共同行賄之犯意聯絡，
    先至Ａ１住處交付三千元，並於回家後將三千元賄款轉交乙○○而經其同意後收
    受。Ａ１於收受前款項後旋即向警方檢舉因而循線查獲上情，並分別扣有丙○○○所給付之賄款各新台幣三千元（合計六千元）。
二、案經台北縣政府警察局新莊分局報請台灣板橋地方法院檢察署檢察官偵查起訴。
    理  由
一、本院查：
  (一)同案被告甲○○於1.九十一年一月二十五日警詢中供稱：丙○○○於九十一年一
    月廿二日晚上八、九點左右在她住處〈新莊市○○街豐二巷三十五號一樓〉內交
    給我新台幣三千元，要我交給「阿佳」，要他支持投票給新莊地區縣議員候選人
    第二十九號「許炳崑」。我太太乙○○有收到丙○○○發放的三千元，也是要我
    們投票給「許炳昆」（均詳見偵查卷第十三頁反面、十四頁）。2.九十一年四月
    三十日在偵查中供稱：丙○○○打電話叫我過去拿錢，我當初以為她要還我之前
    欠我的錢，於是我到她家，她就拿六千元給我，其中三千元是給我的，另外三千
    元是要我交給隔壁十一鄰鄰長他們家，我以為她欠鄰長的錢，．．．．，我拿錢
    要走時，丙○○○有要我投票給「許炳崑」（均詳見偵查卷第五一頁反面）。3.
    九十一年十一月二十二日在原審供稱：事實經過是檢察官起訴書所載這樣沒有錯
    。一月二十二日晚上八、九點，丙○○○打電話給我，打到我在新莊豐年街五十
    五之六號店裡，說叫我過去她家。我以為她要還錢給我。她電話中沒有說什麼，
    只有叫我過去。我接完電話，就到丙○○○家裡。她拿六千元給我，說欠我那麼
    久了還我一些利息。丙○○○欠我一百多萬元。還叫我拿其中三千元給「阿佳」
    ，說她也欠「阿佳」很多錢。我要走的時候，丙○○○跟我說這次選舉有無其他
    候選人，我說沒有。她跟我說如果要選的話，支持許炳崑縣議員。之後我就拿錢
    給「阿佳」【被告甲○○此處所稱「阿佳」乃係口誤，其實係意指「阿佳」之太
    太即證人Ａ１之事實，業據被告甲○○於原審調查時供述明確在卷，有原審訊問
    筆錄附卷可稽（詳見原審卷第一０六頁），特此敘明】。我半開玩笑跟「阿佳」
    說，說這三千元是丙○○○要給她的走路工。我沒有跟「阿佳」說選舉要支持誰
    的話」。當時「阿佳」很生氣，說欠我這麼多錢才還三千元。之後「阿佳」就拿
    這三千元去分局報案。我回家之後，我太太乙○○到晚上十二點多才從南部回來
    ，我就三千元給她，說是阿妹還的，還的是一些利息（均詳見原審卷第四五頁、
    四六頁）。4.九十三年五月二十五日在本院供稱：當時被告是請我把三千元交給
    「阿佳」作為清償借款的利息。他當時告訴我三千元是要給「阿佳」的利息錢，
    餘下的三千元則是要還給我的利息錢。當時我拿去交給「阿佳」的太太（均詳見
    本院卷第二六頁、第二七頁）。
  (二)同案被告乙○○於1.九十一年一月二十六日警詢中供稱：丙○○○是在九十一年
    一月廿二日晚上八、九點左右，打電話到我家，剛好我不在，她就叫我先生去她
    家，然後拿給我先生六千元，要我先生將三千元拿給「阿佳」鄰長，另外三千元
    叫我先生轉交給我，都要我們將票投給「許炳崑」第二十九號候選人（詳見偵查
    卷第十一頁反面）。2.九十一年十一月二十二日在原審供稱：我沒有說要讓被告
    丙○○○死得很難看，我是說丙○○○他們要出來選舉，要她試試看。我之前打
    給丙○○○，她都不處理，我後來才叫證人張紹榮幫我處理，但我沒有說死得很
    難看這句話（詳原審卷第四九頁）。
  (三)證人Ａ１於1.九十一年一月二十五日下午四時十分許警詢中指稱：是甲○○親手
    交錢給我（詳見偵查卷第八頁反面）。2.九十二年四月二十四日在原審指稱：甲○○在晚上，幾點忘記了，他本人到我家找我，他拿錢三千元給我，半開玩笑的
    說是走路費。之後說是鄰長欠我錢付利息，走路費是開玩笑的話。這是拿錢當天
    過後一陣子發生的事。甲○○匆匆忙忙的，有沒有提到候選人，我現在忘記了。
    甲○○有說是里長的太太就是丙○○○，要拿給我的。我當時也沒有多想，錢我
    有收下來，因以前里長有欠我錢。我收下錢後，就都沒有再跟甲○○、丙○○○
    聯絡。就在拿錢之後二、三天，甲○○來找我，說錢是被告丙○○○給的利息錢
    。她說走路工是開玩笑的（詳見原審卷第九九頁、一０二頁）。
  (四)證人張紹榮於原審證稱：約五月底到六月初之間，乙○○有打一次電話到我住家
    ，談話內容是叫我警告丙○○○，每個月多少要還錢，不然的話會死得很難看，
    我跟她談了一個多鐘頭，我有告訴她是她先生欠錢，不要怪到婦人家身上，談話
    的內容大概就是這樣（詳原審卷第四七頁）。
  (五)本案查扣六千元，此有贓證物品清單及鈔票影本在卷（見偵查卷第三五頁、三七
    至四０頁）。
  (六)據上：依同案被告甲○○、乙○○右揭供述及證人Ａ１右揭證詞及參酌扣案之鈔
    票，足見被告丙○○○確有交給甲○○六千元，並由甲○○分別轉交同案被告乙○○、證人Ａ１各三千元。再依同案被告甲○○右揭於警詢中之供述及在原審供
    稱：有對Ａ１說這三千元是丙○○○要給她的走路工；暨被告乙○○右揭在警詢
    中之供詞；及證人Ａ１右揭在原審證述：甲○○到我家找我，他拿錢三千元給我
    ，說是走路費等語，顯見被告丙○○○所交付之六千元確係欲賄賂同案被告乙○○、證人Ａ１投票給許炳崑之對價。至被告甲○○、證人Ａ１所稱「說三千元是
    走路工」，此是「半開玩笑」之語云云，此要屬事後飾卸或迴護之詞甚明。蓋被
    告甲○○若非為賄選，其何須交付三千元給證人Ａ１？且其交付三千元給證人Ａ
    １，若係基於其他原因，則其交錢時直接說明交付錢之原因即可，何須說是「走
    路工」？又同案被告甲○○、乙○○及證人Ａ１嗣後雖均改稱三千元是丙○○○
    清償利息之錢云云，惟依被告丙○○○所供其夫積欠被告甲○○、乙○○夫婦一
    百多萬元，倘扣案之六千元是要清償利息之用，該六千元與一百多萬元相比顯是
    極小之數目，衡諸一般經驗法則，同案被告甲○○應會要求丙○○○將該六千元
    全部作為清償積欠其夫婦債務之用，焉有將該六千元分成兩半，而將其中三千元
    交給證人Ａ１之理？準此足徵同案被告玉永樹、乙○○及證人Ａ１嗣後雖均改稱
    三千元是丙○○○清償利息之錢云云，顯非事實。另證人張紹榮右揭證述並不足
    於證明被告乙○○有挾怨報復之可能亦至明。蓋衡之經驗及論理法則，被告乙○○顯無僅因為求挾怨報復即虛構收受被告丙○○○賄選款項，致自陷違法險境之
    理。
  (七)綜上各節所述，被告丙○○○所辯：伊並未交付六千元給甲○○，更未央請甲○○將其中三千元轉交證人Ａ１，作為投票給許炳崑之賄款，因伊先生有欠甲○○
    、乙○○夫妻一百多萬元之會錢，及欠「阿佳」賭債未還，可能對方因此心有不
    滿，而挾怨報復，許炳崑因為平時表現很好，所以伊會為他拉票，但伊絕無買票
    情事，亦無任何違反選罷法犯行云云，均顯係卸責之詞，委無可採。本件事證已
    臻明確，被告丙○○○犯行洵堪認定。
二、核被告丙○○○所為，係犯公職人員選舉罷免法第九十條之一第一項之投票行賄
    罪。被告丙○○○與同案被告甲○○間有犯意聯絡，行為分擔，為共同正犯。被
    告二次犯行時間緊接，犯罪構成要件相同，顯係基於概括之犯意為之，為連續犯
    以一罪論，並依法加重其刑。
三、原審就被告丙○○○部分未予詳查，遽認被告無罪，顯有未合。檢察官上訴指摘
    原審判決此部分不當，請求撤銷改判，為有理由。原審判決此部分既有不當，自
    無可維持，應由本院撤銷改判。爰審酌被告為支持他人而買票之犯罪動機、違反
    乾淨選舉之風氣、及犯罪後一再否認犯行之態度等一切情狀，量處如主文第二項
    所示之刑，並諭知易科罰金折算標準，及併依公職人員選舉罷免法第九十八條第
    三項規定宣告如主文第二項所示之褫奪公權。另扣案之新台幣六千元則依公職人
    員選舉罷免法第九十條之一第三項規定宣告沒收。
據上論斷，應依刑事訴訟法第三百六十九條第一項前段、第三百六十四條、第二百九
十九條第一項前段，公職人員選舉罷免法第九十條之一第一項、第三項、第九十八條
第三項，刑法第十一條、第二十八條、第五十六條、第四十一條第一項、第三十七條
第二項，罰金罰鍰提高標準條例第一條第二條，判決如主文。
本案經檢察官朱兆民到庭執行職務。
中　　　華　　　民　　　國　　九十三　　年　　　六　　　月　　　八　　  日
                              臺灣高等法院刑事第八庭
                                  審判長法  官  陳  祐  治
                                        法  官  陳  晴  教
                                        法  官  王  炳  梁
右正本證明與原本無異。
如不服本判決應於收受送達後十日內向本院提出上訴書狀，其未敘述上訴之理由者並
得於提起上訴後十日內向本院補提理由書（均須按他造當事人之人數附繕本）。
                                        書記官  潘　大　鵬
中　　　華　　　民　　　國　　九十三　　年　　　六　　　月　　　十　　　日
附錄：本案論罪科刑法條全文：
公職人員選舉罷免法第九十條之一：
對於有投票權之人，行求期約或交付賄賂或其他不正利益，而約其不行使投票權或為
一定之行使者，處五年以下有期徒刑，得併科新台幣四十萬元以上四百萬元以下罰金
。
預備犯前項之罪者，處一年以下有期徒刑。
預備或用以行求期約或交付之賄賂，不問屬於犯人與否，沒收之。
犯第一項或第二項之罪，於犯罪後六個月內自首者，減輕或免除其刑；因而查獲候選
人為共犯者免除其刑。
犯第一項或第二項之罪，在偵查中自白者，減輕其刑；因而查獲候選人為共犯者，減
輕或免除其刑。
公職人員選舉罷免法第九十八條：
犯本章之罪，其他法律有較重處罰之規定者，從其規定。
辦理選舉、罷免事務人員，假借職務上之權力、機會、或方法，以故意犯本章之罪者
，加重其刑至二分之一。
犯本章之罪或刑法分則第六章之妨害投票罪，宣告有期徒刑以上之刑者，並宣告褫奪
公權。
